臺北高等行政法院判決
　　　　　　　　　　　　　　　　　　 96年度訴字第00343號
　　　　　　　　　　　　　　　.
原　　　告　中聯油脂股份有限公司
代　表　人　甲○○
訴訟代理人　林宜信（兼送達代收人）　會計師
訴訟代理人　陳惠明　會計師
被　　　告　財政部臺北市國稅局
代　表　人　凌忠嫄（局長）
訴訟代理人　乙○○
　　　　　　丙○○
上列當事人間因營利事業所得稅事件，原告不服財政部中華民國
95年12月7日台財訴字第09500545480號訴願決定，提起行政訴訟
。本院判決如下：
　　主  文
訴願決定及原處分（即復查決定）均撤銷。
訴訟費用由被告負擔。
　　事  實
一、事實概要：
    緣原告民國（下同）88年度營利事業所得稅結算申報，原列
    報全年所得額及課稅所得額均為虧損2,156,108 元，被告機
    關初查依書面審核，內部暫按申報數核定（未通知原告）86
    至88年度適用促進產業升級條例之購置自動化設備或技術支
    出新臺幣（下同）595,052,479 元，可抵減稅額61,094,114
    元（其中86年度32,130,559元、87年度26,448,849元、88年
    度2,514,706 元），惟其86至88年度營利事業所得稅申報之
    課稅所得額為虧損，故未申報抵減稅額，累計尚未抵減留抵
    稅額61,094,114元；嗣被告機關以原告於3 年內移轉原申請
    適用投資抵減之機器設備（下稱系爭設備）所有權予前臺灣
    省交通處台中港務局（下稱台中港務局），違反行為時促進
    產業升級條例第6 條第1 項第1 款及行為時民營製造業及技
    術服務業購置設備或技術適用投資辦法第8 條規定，不得適
    用投資抵減，乃以94年5 月25日財北國稅審一字第
    0940242592號函（下稱系爭處分）附調整法令依據及原核定
    通知書影本通知原告。原告不服，申請復查，未獲變更，提
    起訴願亦遭決定駁回，遂向本院提起本件行政訴訟。
二、兩造聲明：
　(一)原告聲明求為判決：
    1.原處分及訴願決定均撤銷。
    2.訴訟費用由被告負擔。
　(二)被告聲明求為判決：
    1.求為判決駁回原告之訴。
    2.訴訟費用由原告負擔。
三、兩造之爭點：系爭處分依行為時促進產業升級條例第6條第1
    項及同條例施行細則第11條、行為時民營製造業及技術服務
    業購置設備或技術適用投資抵減辦法第6條及第8條第1項第2
    款規定，通知原告不得適用投資抵減，是否適法？
　(一)原告主張之理由：
    1.被告所『指稱』係依台北高等行政法院92年度訴字第2921
      號裁定辦理，業獲復查決定認定係僅提供參考，不應作為
      被告重核案件之依據：
      (1)原告為從事本身所登記之營業項目黃豆及油耔加工製造
        業務（證物1），於85年4月與台中港務局簽訂『承租土
        地經營食品加工業契約』（證物2），依該合約約定及
        行為時商港法第12條第2項但書規定，原告向台中港務
        局承租台中港食品加工專業區土地，並自費興建及購置
        黃豆及油耔加工製造所需建物及設備，興建完成後依行
        為時商港法第12條第2項但書規定將產權名義移轉予台
        中港務局所有，實質仍由原告使用收益。原告自86年度
        至88年度購置自動化設備金額合計595,052,479元，相
        關投資抵減稅額61,094,114元已於各該3年度營利事業
        所得稅結算申報時列報為自動化設備投資抵減稅額，惟
        為避免稅務爭議，原告遂於90年間向財政部申請核釋，
        並經被告於90年5月31日財北國稅審一字第90018437號
        函回覆（證物3，下稱90年5月31日函釋），謂原告為承
        租台中港務局土地以經營黃豆及油耔加工製造業務所需
        ，將所購置之自動化設備移轉予台中港務局，不得適用
        財政部83年11月2日台財稅第831617314號函（證物4）
        有關售後租回得繼續適用投資抵減之函釋，原告對被告
        核釋結果不服，乃循序提起訴願及行政訴訟，全案均與
        本案（88年度）營利事業所得稅之核定無關。
      (2)台北高等行政法院92年度訴字第2921號裁定（證物5）
        ，其裁定認為原告據被告90年5月31日函釋提起行政訴
        訟，並非依法申請之案件，不得提起行政訴訟法第5條
        第2項之課予義務訴訟，不備起訴要件，始裁定予以駁
        回，並裁定謂財政部訴願決定駁回原告之訴願之理由與
        其裁定駁回理由不同，僅因結論均為駁回並無二致，方
        裁定維持財政部訴願決定。是以，台北高等行政法院從
        未裁示被告應予更正重核，亦從未認同財政部訴願決定
        駁回之理由，故被告本次更正重核『指稱』係依上開台
        北高等行政法院92年度訴字第2921號裁定辦理，顯與事
        實不符，此點業獲復查決定認同其係提供參考，而非依
        其裁定辦理，原處分說明一之說明實有違誤，應先闡明
        ，不應作為被告重核案件之新事證依據。
    2.原告向台中港務局承租台中港食品加工專業區土地，嗣將
      該土地上自行投資建造之固定設施所有權移轉予台中港務
      局，係台中港務局援引商港法第12條規定所致，就經濟實
      質而言，於免租期間內系爭固定設施仍屬原告所有，且為
      原告自行使用，原告租稅投資抵減之權益不應受損害：
      (1)按「商港區域內各項商港設施，除工程鉅大或與船舶出
        入港及公共安全有關者，應由商港管理機關興建自營外
        ，其餘得視需要，由公私事業機構以約定方式興建或租
        賃經營。」「前項由公私事業機構使用商港區域內之公
        有土地投資興建之商港設施，投資人得使用之年限，由
        投資人與商港管理機關按其投資金額與獲益報酬約定，
        報請商港管理機關核定之，不受土地法二十五條之限制
        。但其產權，應屬商港管理機關所有。」分為商港法第
        12條第1項、第2項所明定。其立法目的，係商港本為國
        家建設之一環，政府為引進民間力量促進商港之建設發
        展，並兼顧保障民間投資，所以規定由民間投資人興建
        之商港設施之產權登記名義應以商港管理機關登記，但
        民間投資人使用該商港設施之年限，應考量投資金額與
        獲益報酬訂定，以保障民間投資人回收期投資及應有之
        利潤，合先敘明。
      (2)台中港務局於84年度辦理專業區土地出租係援引前揭商
        港法第12條第2項規定，因此，雙方於經營契約訂定，
        原告將租賃土地之固定設施所有權移轉予台中港務局，
        並核算固定設施之免租使用年限至原告回收投資本息。
        綜上，原告將前述固定設施所有權移轉予台中港務局，
        乃係基於商港法第12條之強行規定而以台中港務局為產
        權登記名義人，以原告在回收投資本息之使用年限內免
        付租金，暨在原告回收投資固定設施本息前之免租期間
        內，如政府依法收回原告承租土地，台中港務局應按系
        爭固定設施帳面殘值補償原告乙節觀之，免租期間內原
        告為系爭固定設施之經濟實質所有人，是以原告投資固
        定設施中如有符合促進產業升級條例應受獎勵項目，其
        獎勵應受保護，惟被告卻誤解原告之投資係為取得土地
        之使用而否准原告之租稅獎勵，經原告於92年6月26 日
        針對被告所作成之見解向大院提起行政訴訟，大院於93
        年6月2日作成裁定，自裁定書內容可知：一、大院並未
        否准原告是類投資抵減之適用；二、原告應於前開設備
        開始提列折舊之年度辦理營利事業所得稅結算申報時將
        其列報投資抵減且由被告加以核定之，合先敘明。
    3.原告86年度至87年度營利事業所得稅結算申報案，被告已
      依稅捐稽徵法第21條及第22條規定，於5年核課期間內予
      以核定，按財政部74年12月4日台財稅第25805號函釋及台
      北高等行政法院93年訴字第2420號判決，除非被告於核課
      期間內『另發現應徵之稅捐』，否則不應再對各該2年度
      更正重核，更不應再藉由88年度更正重核來無限延長稽徵
      機關之核課權：
　　  (1)依稅捐稽徵法第21條第1項第1款及其第2項分別規定：
        「稅捐之核課期間，依左列規定：一、依法應由納稅義
        務人申報繳納之稅捐，已在規定期間內申報，且無故意
        以詐欺或其他不正當方法逃漏稅捐者，其核課期間為五
        年」及「在前項核課期間內，經另發現應徵之稅捐，仍
        應依法補徵或並予處罰；在核課期間內未經發現者，以
        後不得再補稅處罰」，其立法理由係為避免人民與政府
        之間發生不必要誤會或爭端，暨為促使稅捐機關從速課
        徵，提高行政效率，始予明文規定核課期間（證物6）
        ，另依財政部74年12月4日台財稅第25805號函（證物7
        ，下稱財政部74年12月4日函釋），其觀諸行政法院58
        年判字第31號判例，亦謂除另發現應徵之稅捐，否則納
        稅義務人依所得稅法規定辦理結算申報而經該管稅捐稽
        徵機關調查核定之案件，如經過法定期間而納稅義務人
        未申請復查或行政訴訟，其查定處分即具有形式上之確
        定力。又，依同法第22條第1項第1款規定：「前條第一
        項核課期間之起算，依左列規定：一、依法應由納稅義
        務人申報繳納之稅捐，已在規定期間內申報者，自申報
        日起算」，台北高等行政法院93年訴字第2420號判決（
        證物8）亦闡明「變更投資抵減留抵稅額自係變更利益
        」，其與投資抵減申報年度營利事業所得稅原核稅查定
        有無應課徵之稅捐及應納稅額係屬二事，顯見法院認為
        「留抵稅額」之變更仍有核課期間之適用之見解，係認
        同營利事業申報投資抵減之當年度係屬核課期間起算年
        度，是以本案訴願決定書強調原告「88年度營利事業所
        得稅並無核課應徵之稅捐情事，尚無訴願人主張已屆核
        課期間之疑義」（詳證6第7頁），即與大院93年訴字第
        2420號判決被告見解完全相同（詳證8第4頁），懇請
        大院援引參卓撤銷被告之處分。
      (2)原告於86年度至88年度原申報各該3年度新增之系爭自
        動化設備投資抵減稅額分別為32,130,559元、
        26,448,849 元及2,514,706元，合計86年度至88年度原
        申報各該3年當年度新增之系爭自動化設備投資抵減稅
        額61,094,114 元，且因各該3年度並無應納稅額而全數
        用以留抵以後4年度應納營利事業所得稅，謹就各該3年
        度營利事業所得稅結算申報情形及其核課期間與被告原
        核定及更正重核情形，說明如下：
╔════════╤═════╤═════╤═════╗
║                │  86年度  │  87年度  │  88年度  ║
╠════════╪═════╪═════╪═════╣
║當年度應納營所稅│         0│         0│         0║
╟────────┼─────┼─────┼─────╢
║當年度新增設備投│          │          │          ║
║抵稅額          │32,130,559│26,448,849│ 2,514,706║
╠════════╪═════╪═════╪═════╣
║抵減當年度及以後│          │          │          ║
║4年度應納營所稅 │          │          │          ║
╟────────┼─────┼─────┼─────╢
║－86年度        │         0│     ／   │    ／    ║
╟────────┼─────┼─────┼─────╢
║－87年度        │         0│         0│    ／    ║
╟────────┼─────┼─────┼─────╢
║－88年度        │         0│         0│         0║
╟────────┼─────┼─────┼─────╢
║尚未抵減之留抵稅│          │          │          ║
║額              │32,130,559│26,448,849│ 2,514,706║
╟────────┼─────┼─────┼─────╢
║合計            │32,130,559│26,448,849│ 2,514,706║
╠════════╪═════╪═════╪═════╣
║申報日          │   87年   │   88年   │   89年   ║
║                │ 5月31日  │ 5月31日  │ 5月31日  ║
╟────────┼─────┼─────┼─────╢
║原核定日        │   87年   │   89年   │   90年   ║
║                │ 11月10日 │ 2月29日  │  4月2日  ║
╟────────┼─────┼─────┼─────╢
║                │ （證物9）│（證物10）│（證物11）║
╟────────┼─────┼─────┼─────╢
║核課期間屆滿日  │   92年   │   93年   │   94年   ║
║                │ 5月31日  │ 5月31日  │ 5月31日  ║
╠════════╪═════╧═════╧═════╣
║更正重核        │94年5月25日以財北國稅審一字第     ║
║                │0940242592號函，謂「檢送『88年度』║
║                │營利事業所得稅結算申報核定通知書影║
║                │本及調整法令依據及說明共二紙」（即║
║                │附件2）                           ║
╚════════╧═════════════════╝
　　    由上表可知，原告於86年度至88年度原申報各該3年度
        營利事業所得稅時，已核實申報各該3年度新增系爭自
        動化設備投資抵減稅額合計61,094,114元，並經被告如
        原申報數核定，因其並無故意以詐欺或其他不正當方法
        逃漏稅捐，故應適用上開稅捐稽徵法第21條第1項第1款
        5年核課期間之規定。雖原告係至89年度始移轉系爭自
        動化設備所有權予台中港務局，但因原告於90年3月間
        曾就全案案情始末向財政部申請核釋並經財政部於90年
        4 月16日轉文移請被告查明實情依法核辦逕復（證物12
        ），故被告至遲於90年4月16日即可知原告移轉86年度
        及87年度系爭自動化設備所有權予台中港務局之情事，
        惟被告於5年法定核課期間內卻從未據此更正重核剔除
        86 年度及87年度系爭自動化設備投資抵減稅額，按前
        揭稅捐稽徵法第21條第1項第1款及第2項與財政部74年
        12月4日函釋之規定，自不得謂被告有另行發現應徵稅
        捐之新事證，是以各該2年度營利事業所得稅依法分別
        已於92年5月31日及93年5月31日屆滿核課期間及核課確
        定在案，被告對各該2年度營利事業所得稅所作之原核
        定具有法律形式上之確定力，應先強調。
　    (3)又，原告86年度至88年度原申報之系爭自動化設備投資
        抵減稅額，因各該3年度均無應納營利事業所得稅而全
        數用以留抵以後4年度應納營利事業所得稅，是以，即
        便被告認為有另行發現應徵稅捐之新事證（惟此種見解
        如上述理由二所述實屬無稽），而有更正核定之必要，
        被告亦應就86年度至88年度各該3年度營利事業所得稅
        分別更正核定各該3年度當年度新增尚未抵減之留抵稅
        額，而非於更正核定88年度營利事業所得稅時始一併更
        正核定86年度及87年度累積至88年度仍未抵減之留抵稅
        額，被告此種更正重核方式，顯見就原告86年度及87年
        度各該2年度營利事業所得稅而言，被告亦認為原告各
        該2年度營利事業所得稅原申報時自始即已核實申報系
        爭自動化設備投資抵減稅額，即便被告嗣後發現新事證
        而有另行應徵之稅捐，也了解該2年度營利事業所得稅
        應適用5年法定核課期間分別為92年5月31日及93年5月
        31 日早已屆滿核課期間，而無法再行更正重核，被告
        為避免突顯其行政效率之怠惰，始於94年5月25日刻意
        採選擇性更正重核之方式，僅更正重核當時原告尚未屆
        滿5年核課期間之88年度營利事業所得稅，並藉此一併
        追溯更正重核剔除86年度及87年度累積至88年度仍未抵
        減之系爭自動化設備投資抵減留抵稅額，被告此種選擇
        性更正重核之方式實有違反上開相關法令規定，試問：
        被告如為復查決定書所稱係申報行使抵稅權年度始生
          稅捐核課期間問題，原告86年度至88年度系爭自動化
          設備投資抵減稅額均為留抵稅額而尚未實際抵減應納
          營利事業所得稅，即均未行使抵稅權，照其復查決定
          書之說法，本案有關投資抵減之核課期間尚未開始，
          被告何來核課權利調整原告88年度累積留抵稅額？（
          依復查決定書之說法，該等投資抵減留抵稅額之核課
          期間應自90年度開始），又如即便核課期間尚未開始
          ，稽徵機關亦有權先行調整，則被告何以不直接更正
          重核原告86年度及87年度營利事業所得稅各該2年度
          當年度新增且尚未抵減之系爭自動化設備投資抵減留
          抵稅額58,579,408元，卻僅於更正重核原告88年度當
          年度新增系爭自動化設備投資抵減留抵稅額
          2,514,706 元時，一併更正重核其86年度及87年度累
          積至88年度之86年度及87年度系爭自動化設備投資抵
          減留抵稅額58,579,408元？原處分之作法與復查決定
          書之說法似是而非、前後矛盾，完全違反行政程序法
          第43條之論理法則。
        再者，被告如為復查決定書所稱係申報行使抵稅權年
          度始生稅捐核課期間問題，而得於以後留抵年度更正
          重核以前年度當年度新增尚未抵減而累積至以後年度
          抵減之系爭自動化設備投資抵減稅額，是否謂被告得
          跳脫稅捐稽徵法第21條及第22條規定之5年法定核課
          期間之規定，而逕將核課期間延長為9年？舉例來說
          ，如以原告86年度營利事業所得稅為例，其5年法定
          核課期間至92年5月31日屆滿，惟其當年度新增系爭
          自動化設備投資抵減稅額至遲得留抵至90年度用以抵
          減90年度應納營利事業所得稅，且90年度營利事業所
          得稅之5年核課期間至96年5月31日始屆滿，據被告此
          種更正核定方式，是否謂原告86年度營利事業所得稅
          之核課期間可由原先92年5月31日延長至96年5月31
          日，亦即，是否謂被告得任意將5年法定核課期間延
          長至9年？
　      由此觀之，原告86年度及87年度各該2年度原申報當
          年度新增系爭自動化設備投資抵減稅額58,579,408元
          ，其5年法定核課期間確已分別於92年5月31日及93年
          5月31日屆滿，惟被告卻遲至94年5月25日（於88年度
          營利事業所得稅將逾核課期間屆滿日94年5月31日之
          前）始於更正重核原告88年度營利事業所得稅時一併
          追溯更正重核原告86年度及87年度各該2年度當年度
          新增且尚未抵減之系爭自動化設備投資抵減留抵稅額
          58,579,408元，任意將5年法定核課期間擴張解釋而
          延伸至以後留抵年度甚或實際抵減年度，實已違反上
          開稅捐稽徵法第21條及第22條與財政部74年12月4日
          函釋之規定。
      (4)被告既已肯認原告86及87年度營利事業所得稅依法分別
        已於92年5月31日及93年5月31日屆滿核課期間及核課確
        定在案而不得重行核定，各該年度申報核定適用之投資
        抵減租稅優惠則應於以後年度依次適用；至於被告引台
        北高等行政法院92年度訴字第2921號裁定內容，認投資
        抵減係自申報行使抵稅權年度始生稅捐核課期間問題，
        容有誤解。
        被告於準備程序時既肯認原告86及87年度營利事業所
          得稅依法分別已於92年5月31日及93年5月31日屆滿核
          課期間及核課確定在案，是以被告94年5月25日僅能
          就88年度新增申報部分重行核定，惟被告卻於更正重
          核88年度營利事業所得稅結算申報時追溯調整86及87
          年度申報金額（如被告於準備程序所述，則亦不應重
          核88年度營利事業所得稅結算申報，足證被告說詞前
          後不一致），已有違反稅捐稽徵法第21條及第22條與
          財政部74年12月4日函釋之規定。
        又，被告於準備程序時引前揭台北高等行政法院92年
          度訴字第2921號裁定書第5頁第4~5行：「…，易言之
          ，原告應於年度辦理營利事業所得稅結算申報時，始
          有依法向被告申請繼續享受投資抵減優惠而由被告加
          以核定之問題」，以為投資抵減係自申報行使抵稅權
          年度始生稅捐核課期間問題，容有誤解；此段文字係
          該裁定引用行為時促進產業升級條例施行細則第9條
          規定「公司購置合於本條例第五條規定之儀器設備或
          機器設備，應取得目的事業主管機關之證明文件，於
          開始提列折舊之年度辦理營利事業所得稅結算申報時
          ，一併附送管轄稽徵機關核定。」並加以闡述，「準
          此，已向工業主管機關申請獲准取得適用投資抵減證
          明之儀器設備或機器設備，若欲繼續享受投資抵減優
          惠，自應於其提列折舊之年度辦理營利事業所得稅結
          算申報時，一併附送管轄稽徵機關核定」，此由該裁
          定書之理由三之(一)觀之，即知所謂繼續『享受』投
          資抵減優惠，係指公司購置儀器設備或機器設備除向
          工業主管機關申請獲准取得適用投資抵減證明文件外
          ，應於開始提列折舊之年度辦理營利事業所得稅結算
          申報時，一併附送管轄稽徵機關核定，始得享有投資
          抵減優惠，被告卻解讀為投資抵減係自申報行使抵稅
          權年度始生稅捐核課期間問題，顯有違誤，懇請　大
          院明鑒。
      (5)綜上，原告既已於法定期間依規定辦理86年度及87年度
        營利事業所得稅結算申報，且於原申報時即已申報揭露
        系爭自動化設備投資抵減留抵稅額，絕無故意以詐欺或
        其他不正當方法逃漏稅捐之情事，故依稅捐稽徵法第21
        條第1項第1款及第22條第1款規定，核課期間應為5年，
        並已分別於92年5月31日及93年5月31日屆滿，故被告至
        少應准追認原告86年度及87年度各該2年度當年度新增
        且尚未抵減之系爭自動化設備投資抵減留抵稅額
        58,579,408元，方為適法。
    4.原告88年度營利事業所得稅結算申報案，雖於被告94年5
      月25日更正重核時尚未屆滿5年核課期間，惟因被告至遲
      於90年4月16日知悉全案案情至94年5月25日前均未據以調
      整剔除，尚難謂屬發現有另行應徵稅捐之新事證：
      就原告88年度當年度新增且尚未抵減之自動化設備投資抵
      減留抵稅額2,514,706元而言，如理由2之彙整明細表所示
      ，原告自始於辦理88年度營利事業所得稅結算申報時，即
      已核實申報，並經被告90年4月2日如原申報數核定。又，
      如上述理由2所述，因原告於90年3月間曾就全案案情始末
      向財政部申請核釋，案經財政部於90年4月16日移請被告
      查明實情依法核辦逕復，並經被告於90年5月31日作成核
      釋函覆予原告，且原告於91年5月31日辦理90年度營利事
      業所得稅結算申報時所檢附之會計師查核簽證報告書（證
      物13），亦敘明案情始末及被告90年5月31日核釋結果，
      惟被告於90年4月16日至94年5月25日前卻從未據此而予調
      整剔除，足證被告對於原告90年3月間所提供之全案案情
      始末能否稱為94年5月25日更正重核之新事證亦有疑慮。
      又，按上開稅捐稽徵法第21條第2項及財政部74年12月4日
      函釋規定，即便被告90年5月31日所作成之核釋可作為被
      告於原核定後發現之另行應徵稅捐之新事證，而得以二次
      更正重核，亦僅能針對原告88年度營利事業所得稅原申報
      當年度新增且尚未抵減之系爭自動化設備投資抵減稅額2,
      514,706元予以調整，否則，被告如無視稅捐稽徵法第21
      條提高行政效率之立法精神，也無須趕在88年度營利事業
      所得稅核課期間即將屆滿之前（94年5月31日）重新核定
      更正88年度營利事業所得稅，大可直接以『同樣手法』於
      89年度（甚至90年度－復查決定書所稱行使抵稅權年度）
      再核定調整期初尚未抵減之留抵稅額即可，足證被告亦認
      同本案仍應遵循稅捐稽徵法第21條5年法定核課期間之規
      定，懇請　大院明鑒。
    5.退萬步言，即便被告90年5月31日所作成之核釋可作為被
      告於原核定後發現之另行應徵稅捐之新事證，而得以二次
      更正重核，惟原告系爭所有權移轉之行為係根據商港法之
      規範所為，並未違反行為時「民營製造業及技術服務業購
      置設備或技術適用投資抵減辦法」相關規定，被告逕將原
      告申報投資抵減予以全數剔除，顯違反法律保留原則：
      (1)查原告行為時「民營製造業及技術服務業購置設備或技
        術適用投資抵減辦法」第8條明定，依本辦法申請抵減
        所得稅之設備或技術，於交貨之次日起3年內轉借、出
        租、轉售、退貨或報廢者，應向稅捐稽徵機關補繳已抵
        減之所得稅款。本案因原告進駐台中港區，與台中港務
        局依「商港法」簽訂合約，致系爭自動化設備之所有權
        「名義移轉」於台中港務局，「實質使用權」仍屬該公
        司所有。查該所有權移轉之行為係源於商港法之規範所
        為，該等「依法而為」之行為並非上述法令明定之「轉
        借、出租、轉售、退貨或報廢」等行為，被告何以能依
        該條文逕將原告之投資抵減權益予以全數剔除？
      (2)原告將系爭自動化設備之所有權「名義移轉」於台中港
        務局，係源於「商港法」規範所為，原告依促進產業升
        級條例所取得之投資抵減租稅獎勵之權益，不應因依「
        商港法」之規範而消滅，亦即促進產業升級條例與「商
        港法」並無競合之情形（若否應由法律予以明定），被
        告所為顯有違法律保留原則。
    綜上所述，被告原核定顯有違誤，請　撤銷原核定，以維原
    告之合法權益。
　(二)被告主張之理由：
    1.按「為促進產業升級需要，公司得在下列用途項下支出金
      額5﹪至20﹪限度內，抵減當年度應納營利事業所得稅額
      ；當年度不足抵減時，得在以後4年度內抵減之：一、投
      資於自動化設備或技術。二、投資於資源回收、防治污染
      設備或技術。」「公司購置合於本條例第5條規定之儀器
      設備或機器設備，應取得目的事業主管機關之證明文件，
      於開始提列折舊之年度辦理營利事業所稅結算申報時，一
      併附送管轄稽徵機關核定。」為行為時促進產業升級條例
      第6條第1項及同條例施行細則第11條所明定。次按「本辦
      法所稱購置包括分期付款。」「依本辦法申請抵減所得稅
      之設備或技術，有左列情形之一者，應向稅捐稽徵機關補
      繳已抵減之所得稅款。二、於交貨之次日起3年內轉借、
      出租、轉售、退貨或報廢者。」為行為時民營製造業及技
      術服務業購置設備或技術適用投資抵減辦法（下稱抵減辦
      法）第6條及第8條第1項第2款所規定。
    2.原告88年度營利事業所得稅係委託會計師查核簽證申報，
      被告原依照書面審核，暫按申報數核定86至88年度適用促
      進產業升級條例之購置自動化設備或技術595,052,479元
      ，可抵減稅額61,094,114元（其中86年度32,130,559元、
      87年度26,448,849元、88年度2,514,706元），惟其86至
      88年度營利事業所得稅申報之課稅所得額為虧損，故未申
      報抵減稅額，累計尚未抵減留抵稅額61,094,114元。嗣原
      告為取得臺中港區經營所需，將系爭自動化設備所有權名
      義移轉於台中港務局，是否仍得繼續享受投資抵減優惠之
      相關事宜，委由勤業會計師事務所吳恩銘會計師以90年3
      月22日勤會421號函，向財政部賦稅署申請解釋，經財政
      部賦稅署以90年4月16日台稅一發字第0900452208號移文
      單移由被告辦理，被告以90年5月31日財北國稅審一字第
      90018437號函復略以，原告出資興建廠房及購置機器設備
      並移轉其所有權予台中港務局，換取定期使用土地、廠房
      、機器設備之權利，兩者付出及取得標的不一致，並參照
      雙方所訂定之契約，與財政部83年11月2日台財稅第
      831617314號函之售後租回辦理融資租賃規定不同，無法
      援引適用。且依促進產業升級條例第6條規定及抵減辦法
      第6條規定，僅以公司「購置」機器設備或技術為申請適
      用投資抵減之範圍，尚不包括建築物、土地之成本或租金
      費用，被告以本案核屬1次給付（預付）租金之租賃合約
      ，與促進產業升級條例規定適用範圍不符。原告不服，提
      起訴願，經財政部駁回，行政訴訟亦經　大院92年度訴字
      第2921號以其不備起訴要件裁定駁回在案。被告遂以原告
      於3年內移轉原申請適用投資抵減之機器設備所有權予台
      中港務局，違反首揭規定不得適用投資抵減，以94年5月
      25日財北國稅審一字第0940242592號函附調整法令依據通
      知原告，尚無不合。是本件復查及訴願遞遭決定駁回。
    3.經查：
      (1)依原告與台中港務局簽訂之土地經營食品加工契約（交
        通處85年4月11日85交3字第14236號函核准辦理），第2
        條載明原告於承租土地上由原告出資，以合作興建方式
        興建原料倉庫等固定設施，並以台中港務局名義興建，
        產權歸屬台中港務局所有，於本約存續期間免再繳租金
        。是原告確已將原依促進產業升級條例第6條規定核准
        適用投資抵減購置之自動化設備所有權移轉予台中港務
        局，原告對此並未爭執，合先敘明。既原告於3年內移
        轉該等機器設備所有權予台中港務局，即與前揭抵減規
        定不符，其86至88年度購置設備或技術之支出，原核准
        適用投資抵減之抵稅權自應因而消滅，被告據以函知原
        告，並無不合。至　大院92年度訴字第2921號裁定內容
        ，僅係提供參考。
      (2)查稅捐稽徵法第21條第2項規定：「在前項核課期間內
        ，經另發現應徵之稅捐者，仍應依法補徵並予處罰，在
        核課期間內未經發現者，以後不得再補稅處罰。」原告
        88年度營利事業所得稅並無核課應徵之稅捐情事，尚無
        原告主張已屆核課期間之疑義，且原告86年度至88年度
        經被告核定適用促進產業升級條例之購置自動化設備或
        技術可扣抵稅額61,094,114元之核課期間之起迄時點，
        參照　大院前揭裁定書已載明「原告應於年度辦理營利
        事業所得稅結算申報時，始有依法向被告申請繼續享受
        投資抵減優惠而由被告加以核定之問題。」，即原告辦
        理享受抵減稅捐年度營利事業所得稅結算申報後，被告
        始有加以核定之問題，始生稅捐核課期間問題，本件原
        告86至88年度營利事業所得稅申報之課稅所得額為虧損
        ，故未申報行使抵稅權，從而，原告主張本件已逾核課
        期間，容有誤解。
      (3)原告申報86至88年度適用促進產業升級條例之購置自動
        化設備，可抵減稅額61,094,114元，嗣因89年度移轉系
        爭設備之行為，而自始消滅，與原告援引　大院93年度
        訴字第2420號判決，涉及依據以前年度未於核課期間內
        送達之重核可抵減稅額，更正期初投資抵減留抵稅額，
        並已於各該年度行使抵稅權，致已生核課期間問題之案
        情迴異，且其並非判例，本件無由比照適用。
      (4)原告於3年內移轉原申請適用投資抵減之機器設備所有
        權予台中港務局，違反行為時促進產業升級條例第6條
        第1項第1款及抵減辦法第8條規定，自不得適用投資抵
        減，原告所訴所有權「名義移轉」乙節，核無足採。
      (5)關於核課期間部分：
        按「本條例所稱工業主管機關：在中央為經濟部工業
          局」「為促進產業升級需要，公司得在下列用途項下
          支出金額5﹪至20﹪限度內，抵減當年度應納營利事
          業所得稅額；當年度不足抵減時，得在以後4年度內
          抵減之：一、投資於自動化設備或技術。二、投資於
          資源回收、防治污染設備或技術。…第1項各款投資
          抵減之適用範圍、施行期限及抵減率，由行政定之，
          並每2年檢討1 次。」「公司依本條例第6條第1項第1
          款、第2款及第4款投資於自動化、資源回收、防治污
          染、節約能源及工業用水再利用設備或技術之支出，
          得依前條實施辦法申請核發投資抵減證明，於辦理年
          度營利事業所得稅結算申報時，檢附有關證明文件向
          管轄稽徵機關申請抵減所得稅。但其屬投資於設備者
          ，設備安裝所在地之稅捐稽徵機關『應』於投資抵減
          證明所載預定安裝完成日期後派員實地勘查，勘查結
          果與投資抵減證明所載事項不符者，以勘查結果為準
          。」為行為時促進產業升級條例（以下簡稱：促產條
          例）第4條第1項前段、第6條第1項及第3項暨同條例
          施行細則第14條第2項所明定。次按「…當年度：指
          設備或技術交貨之年度。」「本辦法所稱購置包括分
          期付款。」「依本辦法申請抵減所得稅之設備或技術
          ，有左列情形之一者，應向稅捐稽徵機關補繳已抵減
          之所得稅款。二、於交貨之次日起三年內轉借、出租
          、轉售、退貨或報廢者。」為行為時民營製造業及技
          術服務業購置設備或技術適用投資抵減辦法（下稱抵
          減辦法）第2條第13款、第6條及第8條第1項第2款所
          規定。
        依原告與臺中港務局於85年4月書面約定系爭自動化
          設備係由原告出資購置，安裝於承租土地上，產權歸
          屬臺中港務局所有，並於合約存續期間免繳租金，有
          土地經營食品加工契約可稽（附件1）；次依台中港
          務局89年3月6日八九中港業字第2367號函：「主旨：
          貴公司與被告合作興建之黃豆、油籽加工廠案，經審
          查後准予驗收。說明二、本函作為合約第8條之契約
          附件，惟依本局88年12月4日中港業字第12935號函（
          諒達）規定，貴公司已自88 年12月9日起正式營運，
          ……」（附件2），顯示系爭設備非於86 年度及87年
          度移轉所有權與台中港務局，原告實際移轉日應為88
          年度，故原告依約於交貨次日起3年內移轉系爭設備
          所有權與臺中港務局，系爭可抵減稅額已生法定解除
          條件之事實，依據行為時抵減辦法第8條規定：「…
          …，應向稅捐稽徵機關補繳已抵減之所得稅款。」尚
          未抵減之稅額，則不得適用投資抵減，此乃當然解釋
          。
        原告88年度營利事業所得稅係委託會計師查核簽證申
          報，被告原依照書面審核，暫按申報數核定86年度至
          88年度陸續交貨之自動化設備或技術595,052,479元
          ，並依促產條例第6條規定申請適用投資抵減，可抵
          減稅額61,094,114元，屬86年度交貨之設備可抵減稅
          額32,130,559元，原告86年度營利事業所得稅結算申
          報時並未申報適用投資抵減；屬87年度交貨之設備可
          抵減稅額26,448,849元，原告87年度營利事業所得稅
          結算申報時雖已將86年度及87年度交貨之設備申報適
          用投資抵減，但部分之設備並未取得稅捐稽徵機關設
          備已勘查屬實函或准予先行核備函，與首揭法令規定
          未合，該部分之設備被告並未核定其可適用投資抵減
          ；且86年度至88年度原告營利事業所得稅結算申報之
          課稅所得額均為虧損，故未申報適用抵減稅額，全數
          分別用以留抵以後4年度應納營利事業所得稅。因此
          ，截至88年12月31日累計尚未抵減稅額61,094,114
          元，分別用以留抵以後4年度應納營利事業所得稅（
          即86年度交貨之設備32,130,559元，抵減期限自86年
          至90年度；87年度交貨之設備26,448,849元，抵減期
          限自87年至91年度；88年度交貨之設備2,514,706元
          ，抵減期限自88年至92年度）。
        勤業會計師事務所吳恩銘會計師嗣以90年3月22日勤
          會421號函，就原告為取得臺中港區經營所需，將系
          爭自動化設備所有權名義移轉予臺中港務局，可否仍
          得繼續享受投資抵減優惠之相關事宜，向財政部賦稅
          署申請解釋，案經該署移由被告以90年5月31日財北
          國稅審一字第90018437號函復（附件3）：「原告出
          資興建廠房及購置機器設備並移轉其所有權予臺中港
          務局，換取定期使用土地、廠房、機器設備之權利，
          兩者付出及取得標的不一致，並參照雙方所訂定之契
          約，亦與財政部83年11月2日台財稅第831617314號函
          之售後租回辦理融資租賃規定不同，無法援引適用。
          且依促產條例第6條規定及抵減辦法第6條規定，僅以
          公司「購置」機器設備或技術為申請適用投資抵減之
          範圍，尚不包括建築物、土地之成本或租金費用，被
          告以本案核屬1次給付（預付）租金之租賃合約，與
          促產條例規定適用範圍不符」。殊原告據以提起訴願
          ，亦經財政部駁回。原告不服，提起行政訴訟，經臺
          北高等行政法院92年度訴字第2921號以其不備起訴要
          件裁定駁回。
        本件原告既於交貨日起3年內移轉原申請適用投資抵
          減之機器設備所有權予臺中港務局，顯然違反行為時
          促進產業升級條例第6條第1項及第3項暨抵減辦法第8
          條規定，不得適用投資抵減，被告乃再次以94年5月
          25日財北國稅審一字第0940242592號函附調整法令依
          據通知原告既已將設備於交貨次日起3年內出售，已
          違反行為時抵減辦法第8條規定，不得適用投資抵減
          ，並據以調減尚未抵減餘額通知原告。換言之，原告
          86年度至88年度陸續購置並交貨之自動化設備或技術
          595,052,479元，其中86年度未申報適用投資抵減及
          87年度因部分設備手續未齊備，尚未取得投資抵減免
          稅權利；88年度申報投資抵減時，雖已取得連同86年
          度及87年度已交貨設備之前述文件，由於無應納稅額
          因此並未抵減，全數用以留抵以後年度，由於88年度
          原告如未移轉該等設備，而該等設備符合抵減辦法相
          關法令規定，自可享受投資抵減，如當年度未實際抵
          減，於以後4年抵減之﹔可用以留抵以後年度；惟如
          於交貨之次日起3年內轉借、出租、轉售、退貨或報
          廢者，依據行為時抵減辦法第8條第1項規定，對原已
          抵減之稅款應予追繳，而尚未抵減之稅款自不可再以
          後年度抵減，此乃當然。易言之，原告系爭設備如已
          分別於86至88年度抵減稅額，並有尚未抵減餘額，則
          86年度及87年度將會因已逾核課期間，不得追繳原已
          抵減之稅額，但88 年度已抵減之稅額，仍應追繳並
          加計利息，尚未抵減之稅額，則不得繼續抵減。
        原告於88年度移轉86至88年度陸續購置並交貨之自動
          化設備或技術595,052,479元其所有權予臺中港務局
          ，被告於90年5月31日財北國稅審一字第90018437號
          函復原告，係針對原告89年度其移轉行為，依據行為
          時抵減辦法第8條第1項第2款規定：「依本辦法申請
          抵減所得稅之自動化設備或技術、防治污染設備或技
          術，有左列情形之一者，應向稅捐稽徵機關補繳已抵
          減之所得稅款。…..二、於交貨之次日起3年內轉借
          、出租、轉售、退貨或報廢者。...」所做之處分，
          該項處分與核課期間無涉。關於本件所涉及購置設備
          適用投資抵減，由於被告已於90年5 月31日財北國稅
          審一字第90018437號函復原告，原告當知之甚詳。被
          告另於94年5月25日再次以財北國稅審一字第
          0940242592號函並附調整法令依據，以原告既已將設
          備於交貨次日起3年內出售，已違反行為時抵減辦法
          第8條規定，不得適用投資抵減，並據以調減尚未抵
          減餘額及原核定通知書（原告當年度無課稅所得，因
          此實際上並未適用投資抵減）影本通知原告，係就原
          88年度將設備移轉之行為，依據行為時抵減辦法所做
          之處分，而該項處分係基於法令之規定，與稅捐稽徵
          法第21條核課期間無涉。
        原告援引大院93年度訴字第2420號判決（附件4），
          查該案涉及原告虛增以前年度之可抵減稅額須追溯重
          核且已行使抵稅權等情，故生核課期間之爭議，與本
          件案情迥異，無由比照適用。
        參照大院92年度訴字第2921號裁定書已載明（附件5
          ）：「原告應於年度辦理營利事業所得稅結算申報時
          ，始有依法向被告申請繼續享受投資抵減優惠而由被
          告加以核定之問題。」，即原告辦理享受抵減稅捐年
          度營利事業所得稅結算申報後，被告始有加以核定之
          問題，始生稅捐核課期間問題，換言之，如本件原告
          分別於86年度及87年度行使抵減各該年度營利事業所
          得稅，被告自不發單要求原告補繳各該年度已抵減之
          稅額，此與本件被告於核課期間內調整原告88年度尚
          未抵減且業已消滅之可抵減稅額之實情迥異，係屬二
          事，從而原告主張本件已逾核課期間，委無可採。
　    (6)關於另行發現應徵稅捐之新事證：
　　　　原告既將系爭設備於交貨次日起3年內移轉所有權與臺
        中港務局，依據行為時民營製造業及技術服務業購置設
        備或技術適用投資抵減辦法第8條規定，系爭可投資抵
        減稅額即已消滅，惟原告卻執意於86年度及以後年度營
        利事業所得稅結算申報時仍將系爭可抵減稅額納入申報
        並要求被告於90年度准予抵減應納稅額，由於原告於各
        該年度辦理申報時並未檢附前揭合約揭露已移轉事實，
        顯其信賴不值得保護，如任原告於以後年度（查原告於
        90年度始行使抵稅權）仍得行使系爭早已消滅之抵稅權
        ，違反租稅公平原則。
　    (7)關於融資租賃部分：
        按「促進產業升級，依本條例之規定；本條例未規定
          者，適用其他有關法律之規定。」為行為時促產條例
          第2條前段所明定。次按「營利事業之會計事項，應
          參照商業會計法及財務會計準則公報等據實記載，產
          生其財務報表。至辦理所得稅結算申報或核課所得稅
          時，其帳載事項與所得稅法、所得稅法施行細則、促
          進產業升級條例、促進產業升級條例施行細則、中小
          企業發展條例、本準則暨有關法令之規定未符者，均
          應於申報書內自行調整之。」「營利事業出租資產，
          符合左列條件之一者，應採融資租賃：一、租賃期間
          屆滿時，租賃物所有權無條件移轉承租人。二、承租
          人享有優惠承購權。三、租賃期間達租賃物法定耐用
          年數四分之三以上者。四、租賃開始時按各期租金及
          優惠承購價格計算之現值總額達租賃資產帳面價值
          90%以上。」為行為時營利事業所得稅查核準則（以
          下簡稱查核準則）第2條第2項及第36條之2第1項所規
          定。
        原告主張以「融資租賃設備」申請適用投資抵減，上
          開抵減辦法未明確規範融資租賃定義，前揭查核準則
          亦僅規範出租人與承租人如屬融資租賃，其判定標準
          及帳務處理原則，但對判定標準中各名詞之實質內容
          並未明確解釋，依前述查核準則第2條第2項規定，援
          引財務會計準則公報及相關規定辦理。查財務會計準
          則公報（以下簡稱公報）第2號「租賃會計處理準則
          」貳、定義3.本公報用語之定義如下……（4）租賃
          期間：指第1次簽訂之不可取銷的租期，加優惠續租
          期間，但以至得行使優惠承購權之日為最長期限（附
          件6）。公報亦闡明出租人應採資本租賃（稅法所稱
          融資租賃）要件，除須符合參、租賃類別6所列條件
          之一外，尚需符合其應收租賃款收現可能性能合理預
          估，且應由出租人負擔之未來成本無重大不確定性（
          財政部93年1月2日台財稅字第0920457921號函修正營
          利事業所得稅查核準則第36條之2第1項已參照公報內
          容納入該要件）。
        租賃必須區分為「營業租賃」、「資本租賃」，依鄭
          丁旺博士所著中級會計學第八版下冊（94年1月出版
          ）第19章租賃之會計處理論及「長期不可取消之租約
          」承租人應將租金資本化（即計算租賃期間應付租金
          之現值，財務會計稱為資本租賃，稅法稱為融資租賃
          ），一方面列計租賃資產，另一方面認列長期租賃負
          債，其主要理由如下（附件7）：
          (甲)承租人雖無租賃物之所有權，但有長期使用權，此
            種使用權亦為資產價值之一種。
          (乙)長期租約與分期付款購買並無兩樣，分期付款購買
            時，應將資產入帳，並認列長期負債，長期租約自
            亦應同樣處理。
          (丙)企業可以舉借長期債款，以所得資金購買資產，此
            時資產及負債均應入帳；長期租約之性質與此亦相
            似，若不認列租賃資產及負債，而將每期支付之租
            金作為費用，則承租人財務報表即不能與借款購買
            資產之公司相互比較。
        依前述相關稅法規定及一般公認會計原則，檢視本案
          原告與臺中港務局所簽訂租賃契約是否屬融資租賃，
          茲分析如下：
          (甲)依據查核準則第36條之2第1項規定，惟該條文明定
            「營利事業」出租資產……。然本案租賃契約出租
            人為「臺中港務局」，其係公有事業非屬該條文所
            稱「營利事業」。
          (乙)原告主張其與臺中港務局簽定之租賃契約應屬融資
            租賃，即「原告」為承租人，而「臺中港務局」屬
            出租人。茲分述出租人為「資本租賃」之型態，以
            檢視本案出租人是否為「資本租賃」：
            A.依前開公報第29段將出租人屬資本租賃分為「直
              接融資租賃」及「銷售型租賃」( 附件8 )。
              a.「直接融資租賃」係指出租人提供資金，購取
                租賃物，並移轉租賃物予承租人，藉以完成融
                資本息收回之目的。
              b.「銷售型租賃」係指出租人製造租賃物並將其
                銷售，以完成分期付款銷售，收回價款及延遲
                給付之利息目的。
            B.原告非向臺中港務局購買系爭設備。換言之，「
              臺中港務局」非屬公報所稱融資租賃---「銷售
              型租賃」出租人。
            C.嗣後，原告依合約規定將所購買之設備移轉臺中
              港務局，以折抵承租土地之租金，顯見臺中港務
              局並未提供資金購買租賃物，並移轉租賃物予承
              租人（原告），藉以完成融資本息收回之目的。
              換言之，「臺中港務局」非屬公報所稱融資租賃
              ---「直接融資租賃」出租人。
            D.綜上，臺中港務局與原告簽訂之租賃合約中，既
              非屬融資租賃之出租人（除出租人不符查核準則
              第36條之2第1項及第2號公報參、租賃類別7兩種
              情形外，出租人如為融資租賃，則承租人亦為融
              資租賃），原告當然亦非融資租賃之承租人。
        「租賃期間」係界定租賃是否符合融資租賃之要件之
          一（須以租賃期間乘以每期應收或「應付」租賃款或
          以租賃期間計算是否達租賃資產耐用年限四分之三以
          上），依該租賃契約第11點規定：有左列情形之一時
          ，甲方（臺中港務局）【得】隨時終止本租約，乙方
          （原告）不得異議。與前述公報所稱「租賃期間：指
          第1次簽訂之【不可取銷】的租期，加優惠續租期間
          ，但以至得行使優惠承購權之日為最長期限。」不合
          ，可知其非屬相關稅法及財務會計準則公報所稱融資
          租賃。換言之，因「租賃期間」不確定，無法按查核
          準則規定計算租賃期間是否達租賃資產耐用年限四分
          之三以上亦無法按各期設備租金計算現值總額，是否
          達租賃資產公平市價90%以上，符合融資租賃條件與
          否。
        綜上論述，被告認為該租賃契約係屬預付部分土地租
          金性質，與財務會計準則規範及學者通說之資本租賃
          （融資租賃）性質不合，非屬查核準則第36條之2第1
          項及抵減辦法第6條第1項所稱融資租賃，無促產條例
          第6條第1項前段之適用。
    據上論述，本件原處分及所為復查、訴願決定均無違誤，為
    此請求判決如被告答辯之聲明。
　　理  由
一、本件被告代表人原為許虞哲，嗣於96年8 月10日由凌忠嫄接
    任，其聲請承受訴訟，核無不合，應予准許；又兩造所爭執
    者，僅為系爭設備登載在台中港務局財產目錄之後，原告是
    否仍能續以之為投資抵減優惠，均合先敘明。
二、按「為促進產業升級需要，公司得在下列用途項下支出金額
    5 ﹪至20﹪限度內，抵減當年度應納營利事業所得稅額；當
    年度不足抵減時，得在以後4 年度內抵減之：一投資於自動
    化設備或技術。二投資於資源回收、防治污染設備或技術。
    ．．．」；又「公司購置合於本條例第5 條規定之儀器設備
    或機器設備，應取得目的事業主管機關之證明文件，於開始
    提列折舊之年度辦理營利事業所稅結算申報時，一併附送管
    轄稽徵機關核定。」為行為時促進產業升級條例第6 條第1
    項及同條例施行細則第11條所明定。
三、次按「本辦法所稱購置包括分期付款。」及「依本辦法申請
    抵減所得稅之設備或技術，有左列情形之一者，應向稅捐稽
    徵機關補繳已抵減之所得稅款．．．二於交貨之次日起3 年
    內轉借、出租、轉售、退貨或報廢者。」為行為時民營製造
    業及技術服務業購置設備或技術適用投資抵減辦法（下稱投
    資抵減辦法）第6 條及第8 條第1 項第2 款所規定。是知，
    依投資抵減辦法第8 條第1 項第2 款之規定，經依促進產業
    升級條例核定准許適用投資抵減優惠之設備，限於確實發生
    「於交貨之次日起3 年內轉借、出租、轉售、退貨或報廢者
    」，稅務機關始得對之通知停止優惠並補繳已抵減之所得稅
    款。
四、查原告88年度營利事業所得稅結算申報，原列報全年所得額
    及課稅所得額均為虧損2,156,108 元，被告機關初查依書面
    審核，暫按申報數核定86至88年度適用促進產業升級條例之
    購置自動化設備或技術支出新臺幣（下同）595,052,479 元
    ，可抵減稅額61,094,114元（其中86年度32,130,559元、87
    年度26,448,849元、88年度2,514,706 元），惟其86至88
    年度營利事業所得稅申報之課稅所得額為虧損，故未申報抵
    減稅額，累計尚未抵減留抵稅額61,094,114元；嗣被告機關
    以原告於3 年內移轉原申請適用投資抵減之機器設備所有權
    予台中港務局，違反行為時促進產業升級條例第6 條第1項
    第1 款及行為時民營製造業及技術服務業購置設備或技術適
    用投資辦法第8 條規定，不得適用投資抵減，乃於94年5 月
    25日以系爭處分附調整法令依據及原核定通知書影本通知原
    告。原告不服，申請復查，未獲變更，提起訴願亦遭決定駁
    回，遂向本院提起本件行政訴訟之事實，有原告系爭設備申
    請核定明細、原告88年度營利事業所得稅結算申報書及核定
    通知書、原告88年度查核申報目錄及財產目錄、原告與台中
    港務局85年4 月間簽立之「．．．出租承租土地經營食品加
    工契約」（下稱系爭契約）、被告90年5 月31日財北國稅審
    一字第90018437號函（下稱系爭公函）、系爭處分及訴願書
    等，各附原處分卷足稽。兩造主張之事實、理由及陳述，有
    如上述整理，雙方主要爭執在：系爭處分依行為時促進產業
    升級條例第6 條第1 項及同條例施行細則第11條、行為時民
    營製造業及技術服務業購置設備或技術適用投資抵減辦法第
    6 條及第8 條第1 項第2 款規定，通知原告不得適用投資抵
    減，是否適法？
五、經查：
  (一)原告88年度營利事業所得稅係委託會計師查核簽證申報，原
    列報全年所得額及課稅所得額均為虧損2,156,108 元，被告
    初查依書面審核，暫按申報數核定86至88年度適用促進產業
    升級條例之購置自動化設備或技術595,052,479 元，可抵減
    稅額61,094,114元（其中86年度32,130,559元、87年度
    26,448, 849 元、88年度2,514,706 元），惟其86至88年度
    營利事業所得稅申報之課稅所得額均為虧損，故未申報抵減
    稅額，累計尚未抵減留抵稅額61,094,114元；嗣原告就其為
    取得臺中港區經營所需，將系爭設備所有權名義登錄在臺中
    港務局財產目錄，是否仍得繼續享受投資抵減優惠之相關事
    宜，以90年3 月22日勤會421 號函請財政部賦稅署解釋，經
    該署以90年4 月16日台稅一發字第0900452208號移文單移由
    被告辦理，經被告於90年5 月31日以系爭公函復略以，原告
    出資興建廠房及購置機器設備並將其所有權登錄在臺中港務
    局財產目錄，換取定期使用土地、廠房、機器設備之權利，
    兩者付出及取得標的不一致，並參照訂立之系爭契約，與財
    政部83年11月2 日台財稅第831617314 號函之售後租回辦理
    融資租賃規定不同，無法援引適用。被告因之未准原告系爭
    設備之投資優惠抵減；原告則以系爭設備係因商港法第12條
    之強行規定而以台中港務局為產權登記名義人，原告在回收
    投資本息之使用年限內免付租金，免租期間內原告實為系
    爭設備之實質所有人，因此原告所投資之系爭設備，其獎勵
    仍應受保護，主張系爭設備仍有投資抵減優惠之適用。
  (二)按行為時促進產業升級條例有關研究發展投資抵減之立法目
    的，旨在鼓勵企業對生產設備自動他及技術更新，以突破我
    國產業在邁向現代自動化設備與技術密集產業之瓶頸。若產
    業所購置之自動化生產設備，確係用之於提昇自己產業產品
    之升級，並無藉之圖謀稅款抵減優惠之不法行為者，即應認
    符合該條例所定投資抵減優惠之立法意旨，此觀之促進產業
    升級條例第6 條第1項規定自明。
  (三)查系爭設備即系爭契約「第一節租賃標的．．．二．．．等
    固定設施（詳如附件2 ）」乃兩造所指適用促進產業升級條
    例第5 條規定之設備，依系爭契約及商港法第12條第2 項但
    書之規定，已經將之登錄在台中港務局財產目錄之事實，為
    兩造所不爭執。而依兩造所不爭執之系爭契約第一節租賃標
    的「．．．二乙方（指本件原告）於承租土地上由乙方出資
    ，以合作興建方式興建原料倉等固定設施（詳如附件2 ），
    依商港法第12條第2 項規定，以甲方名義興建，產權歸屬甲
    方所有，於本約存續期間免再緻租金。」有系爭契約書附本
    院卷足憑，業已載明由原告出資興建原料倉等固定設施（詳
    如附件2 ，指地上建物廠房及系爭設備）之明文，至於原告
    出資興建之建物及提供設施（包括系爭設備）之所有權本屬
    原告，但因商港法第12條第2 項但書之規定：「前項由公私
    事業機構使用商港區域內之公有土地投資興建之商港設施，
    投資人得使用之年限，由投資人與商港管理機關按其投資金
    額與獲益報酬約定，報請商港主管機關核定之，不受土地法
    第25條之限制。但其產權，應屬商港管理機關所有。」該等
    產權為符合該法條但書之規定，始約定名義上歸屬甲方（指
    台中港務局），復因所有權之實質仍為原告，雙方為杜爭議
    ，系爭契約因而有「乙方於本約存續期間免再繳租金」之明
    文約定，以明權利義務關係。據此，原告主張其仍為系爭設
    備之實質所有人及使用人之事實，即屬有據；被告僅因系爭
    設備經形式登錄港務局財產目錄，即排除其享受促進產業升
    級條例之投資抵減優惠，並未究明系爭設備之所以形式登錄
    港務局財產目錄，其實只是為符合商港法之規定，實質上仍
    歸原告完全管理及使用，且毋庸支付代價，忽略促進產業升
    級條例投資抵減優惠之精神，自有欠週延。
  (四)況且，被告所據以排除原告享受促進產業升級條例之投資抵
    減優惠者，為投資抵減辦法第8 條第1 項第2 款之規定：設
    備「．．．於交貨之次日起3 年內轉借、出租、轉售、退貨
    或報廢者。」被告主張原告將系爭設備移轉台中港務局符合
    該辦法條款所謂「轉售」之規定。然稱「轉售」者，應係指
    一方將買賣標的之產權轉手出賣予他方，而由他方支付價金
    之契約者而言（民法第345 條第1 項參照）。本件原告固有
    將系爭設備之產權名義登載為台中港務局，然就系爭契約內
    容觀之，原告支付租金者，依系爭契約「第4 節租金計算及
    繳納」第12條規定，僅支付：1.土地租金（即興建廠房所占
    用之土地），2.土地改良投資報酬費，3.管理費。未包括系
    爭設備之租金或使用費用；另，對照系爭契約第一節租賃標
    的，有關原告繼續管理使用系爭設備，毋須支付租金予台中
    港務局之約定。可知，台中港務局對系爭設備並無支付價金
    之行為，是就系爭設備形式登錄港務局財產目錄之法律關係
    而言，原告與台中港務局間顯然非成立所謂買賣契約關係，
    而係因商港法之強行規定，彼此間成立特別法律關係。被告
    主張此種情形仍屬所謂轉售成立買賣契約，容有誤解，無足
    採憑。原告主張其與台中港務局間，就系爭設備產權登錄港
    務局財產目錄並非一般所謂轉售關係，自屬有據。
  (五)末查，促進產業升級條例之投資抵減優惠，僅規定依法投資
    法定項目，且經一定核可程序即可享受抵減優惠，並未限制
    投資的方法在於購置，然投資抵減辦法卻限於「購置」始符
    優惠條件，亦有子法逾越母法，增加法律所無限制之嫌。
六、原告另主張本件86及87年度營利事業所得稅，所列可供留抵
    稅額，被告雖無正式通知准駁，但實務上未通知即表示准許
    ，被告94年5 月25日始函覆表示不准，故86及87年度「可供
    留抵稅額」業已逾5 年之核課期間等語。惟查，原告86及87
    年度營利事業所得稅結算申報之核定通知書上，並無顯示「
    可供抵減稅額」，且於90年5 月31日前，原告均未收到被告
    否准「可供抵減稅額」之表示或通知，為兩造所不爭執，有
    言詞辯論筆錄記明在卷足徵，足知被告對原告86及87年度營
    利事業所得稅有關「可供留抵稅額」之申報，迄94年5 月25
    日前並未曾予以正式准駁，原告指稱被告未予駁回即屬准許
    認列，容有誤解。又被告雖曾於90年5 月31日以財北國稅審
    一字第90018437號函（見原證3 ），答覆勤業會計師事務所
    有關原告可否適用投資抵減優惠之問題，原告並曾對之進行
    行政救濟，但經本院以92年訴字第2921號裁定認該函非對依
    法申請案件所作答覆，原告起訴不合法而駁回其訴。迨94年
    5 月25日，被告始以系爭函正式否准原告之申報。準此，原
    告86及87年度之「可供留抵稅額」，不生已逾5 年核課期間
    之問題，原告此部分所陳，難認可採，附此敘明。
七、綜上，系爭設備雖登載為台中港務局所有，原告訴請仍得享
    受投資抵減之優惠，足以採信，被告以原告轉售系爭設備予
    台中港務局，但未究明台中港務局對系爭設備並無支付價金
    之事實，原告與台中港務局間顯非成立所謂買賣契約關係，
    乃係因商港法之強行規定而成立特別法律關係，與所據之辦
    法「轉售」之要件有別，竟以系爭處分排除原告既有投資抵
    減之優惠，容有違誤，訴願決定未予糾正，亦有未合，均應
    由本院就此違誤予以撤銷，發回原處分機關另為適法之處分
    。至被告主張系爭部分設備並未取得稅捐稽徵機關設備已勘
    查屬實函或准予先行核備函，能否全部投資抵減之優惠有待
    確認等云，要屬另一問題，應由被告依權限另行處理。
八、本件判決基礎已經明確，兩造其餘主張或陳述，與判決結果
    無影響，不再一一論述。
據上論結，本件原告之訴為有理由，爰依行政訴訟法第98條第1
項前段，判決如主文。
中　　華　　民　　國　　96　　年　  11　　月　　1　　 日
                    第六庭審判長法　官  林  文  舟
           　　　  　　　　　　 法　官  許  瑞  助
           　　　　  　　　　　 法　官  陳  鴻  斌
上為正本係照原本作成。
如不服本判決，應於送達後20日內向本院提出上訴狀並表明上訴
理由，如於本判決宣示後送達前提起上訴者，應於判決送達後20
日內補提上訴理由書（須按他造人數附繕本）。
中　　華　　民　　國　　96　　年　  11　　月　　5　　 日
            　　　　  　　　　　書記官  陳  清  容
